台灣彰化地方法院民事判決　九十年度簡上字第一三○號
　　上　訴　人　　甲○○
　　被上訴人　　　乙○
右當事人間請求塗銷所有權移轉登記事件，上訴人對於中華民國九十年六月七日本院
員林簡易庭第一審判決（九十年度員簡字第七三號）提起上訴，本院判決如左：
    主      文
上訴駁回。
第二審訴訟費用由上訴人負擔。
    事      實
甲、上訴人方面：
一、聲明：
  （一）原判決廢棄。
  （二）被上訴人於民國（下同）八十六年七月二十八日向彰化縣溪湖地政事務所溪
        字第六七０四號、以八十六年七月十六日以贈與名義，就坐落於彰化縣溪湖
        鎮○○段二０三地號，面積一一八六平方公尺、持分八分之一所有權移轉登
        記，應予塗銷並回復登記予上訴人。
  （三）第一、二審訴訟費用由被上訴人負擔。
二、陳述：除與第一審判決記載相同者，茲予引用外，並補述略稱：
  （一）原審判決上訴人敗訴，其理由無謂以上訴人未盡舉證責任，然而本事件中，
        上訴人對於本件不動產權利之移轉，雖證人馬嘉政到院證稱係由兩造至其事
        務所辦理，然此顯與事實不符，補陳如下：本件土地權利之移轉所用之印鑑
        證明，係於八十五年七月九日以「遺失」之理由辦理變更，雖經戶政事務所
        之承辦人員莊美華到院證稱，需本人到場，要帶身分證及印章，並經其當場
        核對無訛，方可辦理等語。然而由申請印鑑時之資料觀之，其上之資料無上
        訴人之任何簽字，而其上之（指）印文亦模糊不清，而且該印鑑變更至今已
        隔四、五年，證人所言之記憶是否清楚？且若因其過失，證人亦應負行政過
        失之責，證人所為之證詞難免會為自保而不實，故不得以證人之證詞而謂上
        訴人係親自辦理。再者，由上訴人於斯時並未為任何之土地處分行為，何以
        會突然辦理印鑑變更，其理安在？而且於八十五年變更印鑑後，於八十六年
        七月十日隨即為本件土地權利移轉之事，時機上顯有可議。再者，八十五年
        七月九日之時，上訴人之配偶於當天仍於彰化縣秀傳醫院，上訴人照顧生病
        之配偶已來不及，豈有可能至彰化縣溪湖鎮戶政事務所辦理印鑑變更登記之
        理。
  （二）又辦理土地權利移轉登記時，需要用到身分證，八十八年一月九日，有上訴
        人因發現身分證不見，而重新請領身分證之記錄。然查此重新請領身分證之
        記錄所載，遺失地點係「鎮內」，而時間則是八十八年一月八日，顯係有人
        特別注意此遺失時間及地點，而上訴人之配偶斯時住院，上訴人每天於醫院
        照料其配偶，根本無暇注意其身分證是否遺失，而此身分證辦理遺失係由被
        上訴人去辦理，前開遺失時、地，根本係由被上訴人之陳述為之，而斯時，
        上訴人根本未發現本件土地權利遭被上訴人以贈與為原因為移轉登記，仍信
        任被上訴人，由此可證，斯時文件係由被上訴人保管，否則，被上訴人豈有
        可能代辦身分證遺失之理。
  （三）又由證人馬嘉政於原審證稱「上訴人在現場有問起過戶程序及證件，我跟對
        方講了之後，對方才去申請證件來給我，是被上訴人補齊後拿給我」，「是
        我擬稿的，事務所小姐寫的，我有解釋過買賣的程序，雙方認同後蓋章」（
        見原審五月一日筆錄），與被上訴人自承「我們兩個人（指兩造）就到戶政
        所，他（指上訴人）叫我代替他辦印鑑證明，我就按照他的意思辦。緊接著
        我們兩個人就到馬代書事務所，委託馬代書辦理（八十六年七月十日）：：
        ：」，則證人與被上訴人二人之說詞顯已矛盾。且查該印鑑證明係於八十六
        年七月十五日請領，而被上訴人則稱係於七月十日所辦理。並八十六年七月
        十日、十五日上訴人之配偶周巫月姑均於秀傳醫院住院，且經證人黃玟惠證
        稱「她（周巫月姑）的病是需要二十四小時都要有人照顧：：：，在我換藥
        的過程中，病患像有僱用特別護士：：：」，是上訴人既要照顧周巫月姑，
        豈有可能與被上訴人一同至彰化縣溪湖鎮辦理簽約及辦理請領印鑑證明之理
        。況且上訴人照顧周巫月姑並無請人照料，凡事必躬親，而由彰化市到溪湖
        鎮，其往返時間至少須二個小時以上，上訴人豈能離開如此長之時間與被上
        訴人簽訂契約且辦理印鑑證明之請領。
  （四）又查上訴人除被上訴人一個女兒外，尚有其他兒子，豈有可能將唯一所有之
        不動產贈與女兒而置其他兒子於不顧。況且，被上訴人對於上訴人並未有任
        何扶養情形，依常理而言，根本不可能將所有之不動產贈與女兒，而所訂立
        之不動產買賣契約書中，亦無上訴人之簽名，甚而所使用之印文，亦係被上
        訴人向戶政事務所所請領之印鑑。而證人馬嘉政雖證稱，上訴人有至其事務
        所簽約，然其所言與被上訴人所言不符合，亦與印鑑請領之時間相左，在在
        證明上訴人根本未曾與被上訴人簽訂任何之買賣契約。
三、証據：除援用原審立證方法，又提出周巫月姑護理紀錄影本供證，並請求調閱
      彰化秀傳醫院周巫月姑八十六年七月份之護理紀錄、調取上訴人於彰化縣溪湖
      戶政事務所之印鑑資料、傳訊證人黃玟惠。
乙、被上訴人方面：
一、聲明：如主文所示。
二、陳述：除與第一審判決記載相同者，茲予引用外，並補述略稱：
  （一）最高法院七十四年台上字第四六一號判決要旨「印章由本人或有權使用人使
        用為常態，被上訴人盜用為變態，證明書上所蓋被上訴人之印章既為真正，
        倘被上訴人不能舉證證明其係被人盜用，依民事訴訟法第三百五十八條規定
        ，該證明書即應推定為真正。」，上訴人主張他曾向被上訴人拿了新台幣（
        下同）十一萬元，才把地契寄放在被上訴人處，讓被上訴人保管，借款一般
        只立借據予貸款者，即為已足，如為求保障，充其量亦要設定抵押權而已，
        豈有借款而未寫借據？亦未設定抵押權，只將權狀交債權人保管，此顯非常
        態，上訴人對於此種有利於自己之非常態事實自應負舉證之責。
  （二）查印鑑章與土地所有權狀乃我國人視為珍貴之物品，絕不輕易示人，莫不深
        藏不露，即使是至親間亦然。兩造感情本已不洽，被上訴人又早已出嫁他處
        ，並非與上訴人同財共居，如非買賣，上訴人自不可能輕易將印鑑章、身分
        證及權狀隨意交予被上訴人，如謂被上訴人向伊偷取，亦屬非常態。
  （三）證人馬嘉政代書在原審法院即證稱「是兩造一同到我的事務所拿資料委託我
        辦的，我知道原告（即上訴人）本人和被告（即被上訴人）託我辦理，原告
        有說要土地賣給他女兒，金額大約五十萬元左右，後來登記用贈與，是因為
        親等的關係，即使是買賣，也要登記為贈與，法令上規定二等親內的買賣視
        為贈與，如果要用買賣登記移轉的原因，還要提出資金證明，是為了買賣方
        便」等語，請照遺產及贈與稅法第五條第六款「二親等以內親屬間財產之
        買賣視為贈與，但能提出已支付價款之確定證明，且該已支付之價款非由出
        賣人貸與或提供擔保向他人借得，不在此限」之規定。被上訴人之所以與上
        訴人用贈與關係辦理移轉登記，而不用買賣關係辦理，是因為兩造是二親等
        親戚，而價金之支付又非由銀行一次領出或以支票簽發，故難獲稅捐機關之
        取信為買賣，所以程序上才以贈與為之。倘上訴人未將土地出賣給被上訴人
        ，則何以上訴人肯將土地所有權狀等文件交予代書辦理移轉，根據土地登記
        規則第三十四條規定申請登記除本規則另有規定外，應提出所有權狀及義務
        人之印鑑證明書，印鑑證明書是為該條五項所訂之其他依法令應提出之證明
        文件。倘上訴人未將本件土地出賣給被上訴人，則上訴人豈肯將權狀及印鑑
        證明書交出，況證人馬代書又證稱，上訴人有清楚知道土地是要移轉給被上
        訴人，上訴人也有同意要移轉。
  （四）兩造是在八十六年七月十日一齊去馬代書事務所訂立私契，即不動產預約買
        賣契約書，訂立契約後，因辦理登記需附印鑑證明及雙方的身分證及蓋印鑑
        章、權狀，故上訴人才陪同被上訴人至戶政事務所申請印鑑證明，不能以印
        鑑證明書是委託被上訴人代為申請，即遽認本件買賣不存在。
  （五）上訴人辯稱伊之國民身份證就是為被上訴人偷去，所以才於八十八年一月九
        日登報作廢，並於同年一月八日向戶政事務所申請補領云云。查上訴人申報
        遺失之地點及時間據其所填寫之補領國民身份證申請書所載遺失地點是在溪
        湖鎮內不詳處所，遺失之時間是在民國八十八年一月八日，由此可見在八十
        八年一月七日以前並未遺失，一直在上訴人身邊，可見遺失之原因並非為被
        上訴人遺失或為被上訴人偷去，既然如此，則如上訴人未將本件土地出賣予
        被上訴人的話，何以移轉登記內附有上訴人身分證之影本，試問從何而來？
        在在足見上訴人之訴顯無理由。
  （六）上訴人狀稱被上訴人所述八十六年七月十日雙方至馬嘉政代書事務所訂立買
        賣契約書，實不可能，因當日是上訴人配偶周巫月姑於秀傳醫院動手術，上
        訴人整天在醫院照料配偶，豈有心情至代書事務所辦理所有權移轉登記之事
        宜云云。查配偶縱在當天動手術，亦非上訴人本人動手術，動手術乃屬醫生
        專業之技術，並非上訴人本人親自為其配偶操刀動手術，況動手術通常時間
        亦僅需二、三小時或半小時而已，動手術之前或之後，家人即可離開醫院訂
        約或從事其他事務，不能以妻在手術當日，乃夫一定隨侍在側，寸步不能離
        ，況上訴人一向會騎機車前往秀傳醫院，時常返家來來去去，並非隨侍在側
        。倘本件土地是被上訴人所偷過戶，則何以過戶後地價稅於過戶後即由被上
        訴人在繳納？上訴人何以每年未接到稅捐機關之稅單均不知不覺，在在足見
        上訴人所述不實。
三、証據：除援用原審立證方法，又提出周巫月姑診斷證明書影本一紙供證。
丙、本院依職權送請法務部調查局鑑定兩造之筆跡與指紋是否與溪湖戶政事務所八十
    五年七月九日上訴人印鑑變更登記申請書上「甲○○」筆跡、指紋相符，並傳訊
    證人莊美華。
    理      由
一、本件上訴人於原審起訴主張其與被上訴人係父女關係，因上訴人於八十六年間，
    向被上訴人借貸十一萬元，應被上訴人之要求，將本件不動產之所有權狀交予被
    上訴人保管供為擔保。詎被上訴人取得該所有權狀後，不知何故，竟於八十六年
    七月二十九日將本件土地權利以贈與為名義，移轉過戶登記為被上訴人所有，嗣
    上訴人要索回土地所有權狀時，經被上訴人拒絕，甚而將上訴人逐離被上訴人家
    ，上訴人始覺有異，向地政機關調取資料得知上情。因被上訴人係未經上訴人同
    意，擅將本件土地所有權移轉予被上訴人名下，有民法第一百八十四條第一項前
    段之侵權行為，又依民法第二百十三條第一項規定，應回復原狀，爰訴請被上訴
    人應將於八十六年七月二十九日向彰化縣溪湖地政事務所溪字第六七０四號、以
    八十六年七月十六日以贈與名義，就本件土地所有權移轉登記，予以塗銷並回復
    登記予上訴人云云。被上訴人則以本件土地權利係因兩造間買賣過戶，惟辦理移
    轉登記手續時，礙於二親等內親屬買賣視為贈與之規定，為避以買賣關係登記須
    經稅捐機關查證之煩，才登記為贈與，並無上訴人所指係侵權行為偷過戶之行徑
    資為抗辯。
二、上訴人主張本件土地權利於八十六年七月二十九日以贈與為名義，移轉過戶登記
    為被上訴人所有之事實，為被上訴人所不爭執，並有移轉登記資料影本、土地登
    記謄本在卷可憑，堪信為實。
三、至上訴人主張本件土地權利之移轉登記乃未經上訴人之同意，由被上訴人之侵權
    行為偷過戶所致云云，已經被上訴人否認，抗辯以，本件土地權利之移轉過戶係
    因兩造買賣，由上訴人提供相關證件，由兩造請代書辦理完成的，惟辦理移轉登
    記手續時，礙於兩造係二親等內親屬買賣視為贈與之規定，為避以買賣關係登記
    須經稅捐機關查證之煩，才登記為贈與等語。經查，兩造係一同到代書事務所拿
    資料委託馬嘉政辦理本件土地權利移轉登記，上訴人有說要將土地賣給被上訴人
    ，金額大約五十萬元左右。後來以贈與為移轉登記原因，是因為法令上規定二等
    親內親屬的買賣視為贈與，如果兩造要用買賣為移轉登記之原因，還要提出資金
    證明，故登記為贈與是為了方便等情，已據證人馬嘉政於原審證稱明確，並有相
    符之土地登記申請書暨所附資料、不動產預約買賣契約書等件影本在卷供證。按
    諸「二親等以內親屬間財產之買賣，以贈與論，依本法規定，課徵贈與稅。但能
    提出已支付價款之確實證明，且該已支付之價款非由出賣人貸與或提供擔保向他
    人借得者，不在此限」，遺產及贈與稅法第五條第六款確有明文，而社會部分人
    士為求辦理快速，及免稅捐機關查證之煩，不乏有此二親等內親屬實際買賣但登
    記為贈與之情事者，是被上訴人此部分所辯並非無據。雖馬嘉政與被上訴人就辦
    理過程取得上訴人印鑑證明之時點說法有所未合，被上訴人陳稱係「我們兩個人
    （指兩造）就到戶政所，他（指上訴人）叫我代替他辦印鑑證明，我就按照他的
    意思辦。緊接著我們兩個人就到馬代書事務所，委託馬代書辦理（八十六年七月
    十日）：：：」等語，馬嘉政陳稱「上訴人在現場有問起過戶程序及證件，我跟
    對方講了之後，對方才去申請證件來給我，是被上訴人補齊後拿給我」等語，惟
    以本件土地權利不動產預約買賣契約書係兩造於八十六年七月十日簽立，印鑑證
    明係於八十六年七月十五日由溪湖戶政事務所發給，有該不動產預約買賣契約書
    、印鑑證明影本在卷可憑，堪認證人馬嘉政所言屬實，而被上訴人因本件時隔數
    年，所述容有所誤，惟兩造因買賣本件土地權利而有移轉登記之主要事實既均經
    證人馬嘉政與被上訴人陳稱明確，互核相合，已如前述，自不受渠二人對前開取
    得印鑑時點之未合陳述影響之理，故上訴人此部分之之主張未足採取。
四、上訴人又主張本件土地權利移轉登記所使用之上訴人印鑑係於八十五年七月九日
    遭人不法變更云云，經查，已經被上訴人否認，而依證人即彰化縣溪湖鎮戶政事
    務所承辦此件印鑑變更登記之人員莊美華證稱：「本件（變更印鑑登記）是我承
    辦，依規定辦理遺失需要本人到場，要帶身分證及印章，經我們當場核對無訛（
    方可辦理），如果本人不會簽名，我們會要求他們蓋指印，本件應該是甲○○本
    人有到場，至於他是否本人簽名，我不敢確定，有時候除了簽名我們也會要求他
    們蓋指印，本件我沒有印象是否有人陪他一起去辦理」，並提出相符之印鑑登記
    辦法附卷供參。且該印鑑變更登記申請書上「甲○○」簽名筆跡及所捺指紋，經
    送鑑定結果，指紋部分模糊不清，無法分辨紋線特徵而難予鑑定；筆跡部分印鑑
    變更登記申請書上「甲○○」之簽名，亦核與兩造於本院九十年九月十九日、九
    十年十二月十九日所書「甲○○」筆跡筆劃特徵均不符，有法務部調查局函及鑑
    定通知書各一紙在卷可憑，上訴人亦無舉證以實其說，自無足認定該印鑑有遭人
    不法變更之情事，是上訴人此部分之主張亦不足採取。
五、上訴人另主張其因照顧住院的配偶周巫月姑，而不可能與被上訴人一同至彰化縣
    溪湖戶政事務所辦理印鑑變更登記、請領印鑑證明及簽訂本件土地權利之買賣契
    約云云。經查，亦經被上訴人否認，而依證人黃玟惠證稱：「我任職秀傳醫院的
    傷口護理工作，上訴人之配偶周巫月姑我於八十六年間曾照顧她。她是糖尿病的
    患者因糖尿病而住院且在屁股部分有褥瘡，我換藥時都會交代家屬二個小時就要
    換一次藥，她住院多久我不清楚。我的護理工作一直做到病患出院為止，我都是
    不定時的去換藥，平時是三天換一次藥，換藥當時都是她先生甲○○在場幫忙，
    她出院時我沒有在場，由誰帶她出院我也不知道，她的病是需要二十四小時都要
    有人照顧；我每次換藥的時間是依每個病患的傷口不同，時間也就會有不同。周
    巫月姑的傷口在屁股處有貼上人工皮，一般要換人工皮的時間約要三十分鐘以上
    的時間。在我換藥的過程中，病患好像沒有僱用特別護士，有看過她的女兒，我
    都是換完藥就離開，我不知道甲○○是否都是二十四小時在照顧她，我因為甲○
    ○期間也有到醫院看病，而認識甲○○所以對他們有印象」，與衡諸周巫月姑雖
    曾於八十五年七月九日因病，又嗣於八十六年七月二日至八十六年七月十九日因
    糖尿病及褥瘡併發感染均於彰化縣秀傳紀念醫院住院診療，惟於住院期間，並無
    開刀紀錄，於八十六年七月十九日係因病況穩定而出院諸情，有該醫院之病歷資
    料影本、說明函及周巫月姑之診斷證明書等件在卷可稽，雖足認上訴人之配偶住
    院的確須人照顧，但尚無足憑認上訴人確係每天二十四小時無離開其配偶或必無
    得抽空與被上訴人一同辦理印鑑變更登記、請領印鑑證明及簽訂本件土地權利買
    賣契約諸情，故上訴人此部分之主張自難加採取。
六、從而，上訴人請求被上訴人於八十六年七月二十八日向彰化縣溪湖地政事務所溪
    字第六七０四號、以八十六年七月十六日以贈與名義，就坐落於彰化縣溪湖鎮○
    ○段二０三地號，面積一一八六平方公尺、持分八分之一所有權移轉登記，應予
    塗銷並回復登記予上訴人，即無理由。原審同此認定，判決上訴人敗訴並無不合
    ，上訴人請求廢棄原判決為無理由，應予駁回。
七、本件為判決之事證已臻明確，兩造其餘攻擊、防禦方法，自無逐一論述之必要，
    併此敘明。
據上論結，本件上訴無理由，依民事訴訟法第四百三十六條之一第三項、第四百四十
九條第一項、第四百六十三條、第七十八條，判決如主文。
中　　　華　　　民　　　國　　九十一　　年　　　五　　　月　　十四 　　日
                                      民事第一庭
~B審判長法官　洪榮謙
~B法　　　官　洪榮謙
~B法　　　官　洪榮謙
